【裁判字號】    98,訴,2656
【裁判日期】    990929
【裁判案由】    重傷害等
【裁判全文】
臺灣臺中地方法院刑事判決              98年度訴字第2656號
公  訴  人  臺灣臺中地方法院檢察署檢察官
被      告  己○○
選任辯護人  蔡得謙律師
            林益堂律師
上列被告因重傷害等案件，經檢察官提起公訴（98年度偵字第12
687 號），本院判決如下：
    主    文
己○○傷害人之身體致重傷，處有期徒刑年壹月；又以強暴、
脅迫使人行無義務之事，處有期徒刑月。應執行有期徒刑年
貳月。
其餘被訴傷害罪部分，公訴不受理。
    犯罪事實
一、己○○與丙○○係多年鄰居，惟迭因細故導致不睦。己○○
    於民國98年4 月5 日下午4 時30分許，因不滿丙○○之胞兄
    張坤成持石塊驚嚇其飼養之狗，乃持木棍與張坤成發生肢體
    衝突（己○○此部分被訴傷害罪嫌，業據張坤成撤回告訴，
    詳後述），雙方拉扯過程中，丙○○乃出手拉阻己○○。詎
    己○○對丙○○此舉更心生怨懟，竟於翌日即98年4 月6 日
    下午6 時許，見丙○○下班返家後必循往例前往果園巡視，
    竟手持所有人為何不明之鐵鎚1 支及鋸子1 把（均未據扣案
    ），前往丙○○之果園埋伏等候。俟丙○○到達果園內之鐵
    皮屋（內供放置噴灑農藥器具）外時，己○○主觀上雖未預
    見，然於客觀上應能預見人之顏面有眼部之脆弱器官，其持
    鐵鎚之利器朝他人顏面毆擊時，極可能傷及眼部組織因而致
    他人一目之視能嚴重減損，仍基於普通傷害之犯意，接續以
    鐵鎚毆擊丙○○之臉部而傷及右眼瞼下緣，再持鋸子向丙○○之左臉頰揮劃，復持鐵鎚捶打丙○○之頭部，致丙○○受
    有右眼瞼下方2 處外傷（各經縫合3 公分、0.6 公分之傷口
    ）、右眼前房出血、右眼眼底玻璃體出血及臉頰開放性傷口
    、頭部外傷、挫傷、腦震盪等傷害。丙○○為搶下己○○手
    上之鐵槌、鋸子，遂與己○○在扭打在地，惟仍遭己○○壓
    制於鐵皮屋與其邊側石頭駁坎間而無法動彈，己○○乃基於
    施強暴、脅迫使人行無義務之事之犯意，強行壓坐於丙○○
    身上，脅迫丙○○必須道歉，否則將繼續為傷害行為，丙○○因心生恐懼不得不從，乃向己○○道歉，己○○始放開丙○○並離開現場。嗣丙○○之右眼迭經多次就醫，且經行政
    院國軍退除役官兵輔導委員會臺中榮民總醫院於98年4 月20
    日施以右眼視網膜雷射治療，然因視網膜受損，視能仍僅餘
    萬國視力表之0.1 （即其目視距離僅有正常人之10分之1 ）
    ，且依現今之醫療技術已無法回復正常，亦無從以任何器具
    加以矯正而達嚴重減損一目視能之重傷害。
二、案經丙○○訴由臺灣臺中地方法院檢察署檢察官偵查起訴。
    理    由
甲、有罪部分：
壹、證據能力部分：
一、按被告以外之人於偵查中向檢察官所為陳述，除顯有不可信
    之情況者外，得為證據，刑事訴訟法第159 條之1 第2 項定
    有明文。查證人張坤成、丙○○於偵查中經具結而為證述，
    復經本院於審理中傳喚其2 人到庭保障被告之對質詰問權，
    被告及辯護人亦未予爭執復同意作為證據（見本院卷第281
    頁反面），本院亦查無上開證述有何顯不可信之情況，故上
    開證述，自有證據能力。
二、查其餘以下所引用被告以外之人於審判外之言詞或書面陳述
    ，而不符合刑事訴訟法第159 條之1 至第159 條之4 之規定
    者，業經本院於審理時當庭提示而為合法之調查，公訴人、
    被告及辯護人於本院審理時均同意作為證據（見本院卷第28
    2 頁正、反面），復經審酌前開證據作成或取得之狀況，並
    無非法或不當取證之情事，且亦無顯不可信之情況，故本院
    認為適當而均得以作為證據，依刑事訴訟法第159 條之5 第
    1 項規定，均具有證據能力，先予敘明。
貳、有罪部分：
一、訊據被告己○○矢口否認涉有何傷害致重傷及妨害自由之犯
    行，辯稱：伊當天係拿前一日遭乙○○兄弟毆打成傷之診斷
    證明書，欲前往丙○○之果園談和解。詎丙○○隨即將伊撲
    倒在地，並強壓在伊身上，伊使勁始將丙○○推開，丙○○
    臉部之傷勢應是自行摩擦地面所致，伊並未持鐵鎚或鋸子前
    往該處傷害丙○○，亦未有強坐在丙○○身上要求道歉之舉
    云云。辯護意旨除依被告答辯意旨，否認被告有何傷害、妨
    害自由之犯行外，另以：本件案發後，被告與張坤成、張坤
    耀兄弟曾於臺中縣東勢分局石城派出所，會同東勢鎮鎮民代
    表吳文仁、東勢鎮調解委員會委員戊○○及石城派出所警員
    庚○○協調和解事宜，雙方當場即以新台幣（下同）3 萬6
    千元達成和解，且言明日後不再追究民、刑事責任，顯然已
    生撤回告訴或捨棄告訴之效力。且和解後告訴人丙○○與其
    餘在場人士更相偕用餐，氣氛愉快，看不出眼部有何嚴重損
    傷。再者，本件經鑑定結果，告訴人丙○○右眼之視力仍達
    萬國視力標準之0.1 ，供其量應僅達機能減衰而未至毀敗或
    嚴重減損之重傷害程度。況依被告私下觀察案發後告訴人張
    坤耀之作息狀況，其仍能如常地至果園從事接枝、授粉等細
    微工作，更每日駕車載送子女至市區讀書等情形，足認告訴
    人丙○○恐有「詐盲」之嫌等語（另被告當庭陳稱：關於本
    案辯護人所提出證據調查之聲請，均以辯護人蔡得謙律師之
    辯護意旨為準，見本院卷第127 頁反面，先予敘明）。惟查
    ：
  (一)98年4 月5 日下午4 時30分許，被告因不滿鄰居張坤成（即
    告訴人丙○○之兄）有驚嚇其所飼養狗隻之舉動，遂持木棍
    與張坤成發生肢體衝突，過程中丙○○亦出面阻止，被告於
    拉扯推擠間亦受有傷害，並於翌日（即4 月6 日）前往東勢
    鎮農會附設農民醫院就診等情，業據被告自承在卷（見本院
    卷第283 頁），並經證人張坤成、丙○○於偵查中證稱無訛
    （見偵卷第17、18頁），並有被告之診斷書在卷可稽（見偵
    卷第22頁）。又證人張坤成於本院審理中證稱：伊兄弟與被
    告於6 、7 年前感情還不錯，嗣因胞弟丙○○有時與鄰居閒
    聊時，常會提及被告之缺點，被告因此心生不滿，此後雙方
    即經常吵架且鮮少往來等語明確（見本院卷第130 頁反面）
    ，足見被告對告訴人丙○○早有積怨。
  (二)98年4 月6 日下午6 時許，告訴人丙○○自鐵工廠下班後，
    依往例前往果園巡視所栽種之水梨時，在放置噴灑農藥器具
    之鐵皮屋外，突遭被告手持鐵鎚朝臉部攻擊而傷及右眼瞼下
    緣，再以鋸子劃傷其左臉，復以鐵鎚敲打其頭部，嗣經雙方
    扭打在地，被告旋即壓坐於丙○○身上，強行要求丙○○道
    歉等情，業據證人丙○○於偵查及本院審理中證稱：伊一見
    被告即質問其為何前來果園，詎被告不發一語旋自身後取出
    鐵鎚及鋸子，並反問伊為何昨日拉扯其棍子，旋即以鐵鎚敲
    其右眼部位，又以鋸子劃傷伊左臉頰，復以鐵鎚敲打伊頭部
    ，嗣後伊抓住該鐵鎚，並將己○○撲倒在地，雙方扭打翻滾
    後，身體卡在石頭駁坎與鐵皮屋噴藥間之夾縫中，被告並坐
    在伊腹部，要求伊要道歉，伊當時身體無法動彈，只好向被
    告道歉，之後己○○旋即離開。嗣後伊經救護車先送往署立
    豐原醫院，再轉送臺中榮民總醫院急診等語綦詳（見偵卷第
    17頁、本院卷第134 、135 頁反面），並有被告與丙○○住
    宅與果園之相對位置圖、案發地點（即丙○○果園鐵皮屋噴
    藥間旁）之現場照片、丙○○所提供類似於被告所持之鐵鎚
    照片、丙○○於本院當庭繪製被告所持鋸子之樣式圖在卷可
    稽（見本院卷第23 -25、152 頁）。又丙○○因此受有臉部
    開放性傷口、右眼眶皮膚裂傷（關於右眼視能之傷情部分詳
    後述）、頭部外傷、挫傷及腦震盪等傷害乙節，亦有丙○○
    之受傷照片、行政院國軍退除役官兵輔導委員會臺中榮民總
    醫院（下稱臺中榮民總醫院）98年11月3 日中榮醫企字第09
    80018520號函所附救護紀錄表、急診病歷暨受傷照片、行政
    院署立豐原醫院急診照護摘要交班紀錄等及臺中榮民總醫院
    98 年4月6 日出具之診斷證明書附卷可參（見偵卷第8 、24
    頁、本院卷第59、65-74 頁）。
  (三)被告雖全盤否認上情，且辯稱：伊係持前日遭張坤成、張坤
    耀兄弟毆傷之診斷證明書，前往果園欲找丙○○理論，詎甫
    到該處，旋即遭丙○○隨撲倒在地，並強壓在伊身上，伊使
    勁始將丙○○推開，丙○○臉部之傷勢應是自行摩擦地面所
    致，且伊並未持鐵鎚或鋸子到場，亦無強行要求丙○○道歉
    之舉云云，固有東勢鎮農會附設農民醫院98年4 月6 日所出
    具之一般診斷書附卷可參，然查：
  1.被告於本院審理中自承：伊係於98年4 月6 日始至農民醫院
    就診，就醫後因無法工作而返家躺臥休息，中午則觀看電視
    ，迄至下午約6 時許時，伊見丙○○下班返家後又出門至果
    園，伊遂沿田邊小路至果園等候云云（見本院卷第283 頁正
    面至反面），又被告復供稱：伊住家與丙○○住家距離僅有
    4 、5 百公尺，然告訴人丙○○之果園距離伊住家較遠等語
    在卷（見本院卷第283 頁），核與卷附現場圖相對位置及距
    離大致相符（見本院卷第25頁），是被告既持驗傷單欲找張
    坤耀理論昨日與渠兄弟間紛爭之事，大可等待告訴人丙○○
    於果園農事完畢返家後，親自前往其住家洽談即可，詎其竟
    捨近求遠，選擇果樹林立，空間狹小且時近黃昏天色漸暗之
    果園，作為協調紛爭場所，要與常情不符。況98年4 月5 日
    之衝突，係因被告不滿丙○○之兄長張坤成驚嚇其狗隻而起
    ，被告倘因受傷而有請求賠償之意，亦應對張坤成、丙○○
    兄弟一併為之，豈有獨對告訴人丙○○理論之理？是被告所
    供上情，已難遽採。
  2.復依告訴人丙○○之傷情照片以觀（見本院卷第68頁正、反
    面），其所受左臉頰之開放性傷口、右下眼瞼撕裂傷及頭部
    外傷等傷害，顯均係利器揮劃或毆擊所致，其中左臉頰呈一
    字型延伸傷口之狀態，更與告訴人丙○○於本院審理時當庭
    繪製之鋸子樣式，其鋒利之金屬部位係直線型式恰相吻合（
    見本院卷第152 頁），況倘依被告所述，伊當時為求自我防
    衛，故有推擠丙○○在地之舉動云云，則丙○○所受之傷勢
    ，理應為四肢軀幹之擦挫傷，縱認臉部亦有與地面接觸碰撞
    ，受傷之分佈情形亦當以鼻子、額頭等較突出之部位首當其
    衝，豈有獨以右眼瞼下緣及左臉頰受傷之理？復參酌丙○○
    於受傷後血流滿面且右眼下緣部位腫脹之情狀觀之（見偵卷
    第24頁），斷無可能係其自行跌倒後摩擦地面所致，被告此
    部分辯解，悖離事實甚鉅，要無可採。
  3.再依告訴人丙○○會同員警至其果園指認其遭被告強行壓坐
    於地面要求道歉之位置以觀（見本院卷第23頁），該地點位
    於該果園鐵皮屋及屋外邊側之石頭駁坎間，空間狹小，是遭
    受壓制在地之一方恐無法施展正常之氣力反抗，故證人張坤
    耀稱其遭被告壓坐於身上無法動彈乙節，顯符事實。被告雖
    始終否認有此情事，然告訴人丙○○遭被告持利器傷害之情
    ，以足追究被告之刑責，衡情應無節外生枝另行杜撰虛情誣
    陷被告之理。況被告處心積慮，整日苦候丙○○下班後，始
    前往果園之目的，大有針對前一日伊與張氏兄弟發生衝突之
    事對丙○○興師問罪之意，故其傷及丙○○後，復強行要求
    丙○○對其道歉，猶合於其前往該處之動機及目的，是被告
    空言辯解，委難採信。
  (四)再辯護意旨雖認告訴人丙○○所受右眼之傷害，應未達重傷
    害之程度云云。惟查：
  1.按刑法第10條第4 項第1 款所定毀敗或嚴重減損一目或二目
    之視能之重傷害，係指一目或二目之視能完全喪失，或雖未
    喪失，但已有嚴重減損之情形，而其情形，並不以驗斷時之
    狀況如何為標準，如經過相當之診治，而能回復原狀，或雖
    不能回復原狀而只減衰，但未達嚴重減損其視能之程度者，
    仍不得謂為該款之重傷（最高法院98年度第4233號判決要旨
    參照），參酌該法文之修正理由，乃有鑑於修法前依實務之
    見解，關於視能、聽能等機能，須完全喪失機能，始符合同
    條各該款「毀敗」之要件，如僅減損甚或嚴重減損效能並未
    完全喪失機能者，縱有不治或難治情形，亦不能適用同條項
    第六款規定，仍屬普通傷害之範圍，上開見解既與一般社會
    觀念有所出入，而機能以外身體或健康倘有重大不治或難治
    情形之傷害，則又認係重傷（同條第6 款參照），兩者寬嚴
    不一，已欠合理。且普通傷害法定最高刑度為三年有期徒刑
    ，而重傷罪法定刑最低刑度為五年有期徒刑，兩罪法定刑度
    輕重甚為懸殊，故嚴重減損機能仍屬普通傷害，實嫌寬縱，
    不論就刑法對人體之保護機能而言，抑依法律之平衡合理之
    精神而論，均宜將嚴重減損生理機能納入重傷定義，爰於第
    4 項第1 款至第5 款增列「嚴重減損」字樣，以期公允（立
    法理由參照）。是關於「嚴重減損」之認定，自當依該器官
    之正常功能與受傷後僅存之功能互核比較，復依現今醫療技
    術之極限綜合評估，倘認其受傷之結果與正常功能相去甚遠
    ，復已無從藉由醫療器材之矯正或手術治療改善之功能缺損
    之程度，自難謂非屬「嚴重減損」，方得與上開立法理由相
    契合。
  2.本院為釐清告訴人丙○○於本件案發前是否有其他眼部宿疾
    ，乃向中央健康保險局中區分局調取告訴人丙○○自90年間
    至98年5 月止，前往各公、私立醫療院所診治眼睛之就醫紀
    錄（見本院卷第52-57 、78頁），茲將告訴人丙○○於本案
    發生前，因眼疾就醫之病因及治療情形臚列如下：
  90年4 月2 日，丙○○因右眼球穿透性外傷，由東勢林眼科
    轉診至臺中榮民總醫院，而於該院接受角膜破裂修補併眼內
    異物去除手術，而於90年5 月術後視力測得右眼1.0 、左眼
    0.7 等情，此有東勢林眼科之函覆暨病歷、臺中榮民總醫院
    98年12月23日中榮醫企字第0980021771號函在卷可稽（見本
    院卷第82、103 頁）。
  97年8 月21日丙○○因眼角膜異物、同年10月29日因眼結膜
    囊異物及同年12月2 日因結膜囊異物，前往東勢林眼科就診
    ，皆係單純取出眼內異物，並無視力異常之陳述，有東勢林
    眼科之函覆暨病歷附卷可參（見本院卷第82、83頁）。
  98年3 月3 日，丙○○因右眼噴到鐵屑而前往臺中縣豐原市
    曾眼科診所就診，經該診所醫師施行右眼角膜異物挑除術，
    並給予點眼及口服藥物，則有曾眼科診所98年12月5 日函覆
    在卷（見本院卷第87頁）。
  98年3 月9 日，丙○○前往東勢農會附設農民醫院接受全民
    健康保險成人預防保健服務檢查，其右眼裸視為0.8 ，亦有
    全民健康保險成人預防保健服務檢查單附卷可參（見偵卷第
    10頁）。
  3.嗣於案發後，丙○○除於98年4 月6 日經臺中榮民總醫院急
    診後（詳理由(二)），嗣於98年4 月8 日再至臺中榮民總醫院
    眼科門診，經醫師檢查後發現右下眼瞼有2 處縫合傷口，分
    別為3 公分、0.6 公分，右眼前房出血，右眼眼底呈現玻璃
    體出血，當日（即98年4 月8 日）之最佳矯正視力介於0.2
    至0.3 之間。而視力模糊之原因係因前房出血和玻璃體出血
    ，而出血之原因係因強力眼部撞擊有關，故病患（即丙○○
    ）所有眼部症狀均有相關性，均因98年4 月6 日右眼眼眶之
    受傷有關。繼而於98年4 月13日接受右眼眼瞼拆線手術，復
    於98年4 月20日接受右眼視網膜雷射治療。又因初期視力模
    糊係因前房出血和玻璃體出血，然病患（即丙○○）於98年
    5 月21日回診時，影響視力之因素皆已消失，惟其右眼視力
    仍維持於0.2 。俟丙○○於98年11月5 日至同院門診時，右
    眼視力僅存0.1 等情，分別有臺中榮民總醫院98年4 月13日
    、5 月21日、11月5 日診斷證明書、同院98年6 月10日中榮
    醫企字第0980008993號函附卷可參（見偵卷第9 、23、25頁
    、本院卷第91頁）。
  4.復經本院檢具前揭至所有案發前告訴人丙○○眼部之就
    醫紀錄再向臺中榮民總醫院函詢結果，該院認告訴人丙○○
    最後一次門診時間為99年1 月28日，當時視力右眼0.1 ，左
    眼1.0 ，而右眼視能之減損，依目前之醫療技術水準恐無法
    恢復（亦即無法以手術或藉由器物矯正）。又當病患視力小
    於0.01無法以萬國視力表示時，才會測試病患眼前辨指數或
    眼前辨手動之距離等情，亦有臺中榮民總醫院99年2 月8 日
    中榮醫企字第0990002182號函、99年3 月10日中榮醫企字第
    0999993775號函附卷可稽（見本院卷第162-165 、167 頁）
    。是綜依告訴人丙○○於本件案發前關於眼疾之就醫紀錄可
    知，其右眼雖曾多次受有異物入侵之傷害，惟迭經治療後，
    其右眼之視能均已回復與常人無異，故其目前右眼視力僅餘
    0.1 之情形，確係因本案遭受被告以外力毆擊所致，要無疑
    義。
  5.辯護意旨雖執告訴人丙○○於臺中榮民總醫院98年11月5 日
    之診斷證明書所載左眼視力僅有0.2 （見本院卷第91頁），
    且認依臺中榮民總醫院函覆稱其右眼所受傷害不會影響左眼
    視力乙節（見本院卷第162 頁），認告訴人丙○○恐有詐盲
    之虞云云，然依告訴人丙○○最後一次於99年1 月28日至臺
    中榮民總醫院門診之病例記錄所載，其左眼未矯正視力為0.
    6 ，矯正後視力則為1.0 （見本院卷第165 頁），足見告訴
    人丙○○於98年11月5 日視力檢查其左眼視力僅有0.2 乙節
    ，應僅屬偶然之情，況告訴人於本案並未受有左眼之損傷，
    是左眼視能之好壞或變化，自與本案要無關連，尚無從為有
    利被告之認定。惟本院仍檢具前經函調所得上揭卷附告訴人
    丙○○歷來（含本案受傷後）所有眼科醫療機構函覆資料及
    就診病歷，囑託國立臺灣大學醫學院附設醫院鑑定告訴人張
    坤耀是否有所謂「詐盲」之情事（函稿見本院卷第255 頁）
    ，嗣經該院鑑定結果，認(1)丙○○右眼最佳矯正視力確僅餘
    0.1 ，應無詐盲情事。(2)又經螢光眼底攝影檢查顯示視網膜
    有色素變化之現象，推測其視能減損之受損部位應為視網膜
    。(3)復其病況依目前醫療技術並無回復原狀或矯正之可能等
    情，亦有該院99年7 月26日校附醫秘字0990902550號函、99
    年8 月11日校附醫秘字第0990006033號函暨所附病歷附卷足
    佐（見本院卷第268 、272- 279頁）。雖辯護意旨又認該視
    網膜之傷害應與本案之外傷無關，然參酌臺中榮民總醫院曾
    於告訴人丙○○受有本案右眼外傷後，曾於98年4 月20日為
    其右眼進行視網膜之雷射治療業如前述，堪認其視網膜之損
    傷顯係本案右眼外傷所導致，應無疑義。
  6.又辯護意旨復認告訴人丙○○於98年4 月7 日與被告等人在
    臺中縣東勢分局石城派出所協調和解事宜（關於和解部分詳
    後述）後，仍與在場人士相偕吃飯，未見其眼睛有何明顯異
    狀云云（見本院卷第120 頁），然證人丙○○於本院審理中
    證稱：98年4 月6 日眼睛受傷後，臺中榮總醫院僅就右下眼
    瞼撕裂傷進行縫合，但當時伊右眼完全看不見，醫師請伊再
    觀察後續發展。迄於翌日即98年4 月7 日始逐漸看到一點眼
    前之物體，亦未影響4 月7 日與被告及其他參與調解之人士
    共同用餐。嗣因恢復速度很慢，且4 月8 日伊眼睛眼白之部
    位仍呈紅色，並且疼痛，故決定前往臺中榮民總醫院作徹底
    檢查，而縫合之傷口對其於4 月7 日與被告及其他參與調解
    之人士用餐並無影響等語明確（見本院卷第136 頁），況一
    般人對疼痛之耐受性本即因人而異，是辯護意旨執此質疑告
    訴人丙○○之眼疾程度並非嚴重云云，顯屬無稽。
  7.另辯護意旨再以告訴人丙○○於本案發生後，仍如常前往果
    園從事接枝、授粉等細微工作，並親自載送小孩前往東勢鎮
    市區上學，而認其視力對日常生活並無影響云云，固提出照
    片數張為佐（見本院卷第142-151 、185-195 頁），然證人
    丙○○於本院審理中證稱：伊所種植的水梨大部分係以自動
    噴藥設備噴藥，伊自己則偶爾為之，接枝工作則係由伊與太
    太及僱用之1 名工人一同完成，今年（99年）則是靠天然授
    粉即由蜜蜂等昆蟲傳授花粉。又平日確係由伊本人駕車接送
    小孩分別前往東興國中、石城國小上學，因均係平日熟悉之
    路況方從事駕駛，且伊駕車速度不快等語在卷（見本院卷第
    131 頁反面-132、135 頁），足見辯護意旨所指告訴人張坤
    耀所從事水梨栽種所需之各項事務，尚得仰賴他人輔助或以
    非人工之方式為之。至告訴人丙○○以右眼僅餘0.1 之視能
    猶從事駕車行為，固難認非無安全之虞，惟因其左眼視力尚
    屬正常業如前述，故其是否藉由正常之左眼輔助令其視野勉
    為駕駛行為，吾人不得而知，惟此亦屬告訴人丙○○自我風
    險評估之問題，要與本案認定其視能有無達重傷害之程度尚
    無直接關連，自難遽此為有利被告之認定。
  8.綜上所述，本件經專業之醫學機構鑑定結果，告訴人丙○○
    之右眼視能僅餘萬國視力表之0.1 （亦即正常人在60公尺清
    楚得見之程度，其必須在6 公尺內方能看清，目視距離僅餘
    正常人之10分之1 ），且無詐盲情事，復無法依現今之醫療
    技術回復或以其他方式矯正均如上述，揆諸首揭說明，堪認
    其一目（即右眼）之視能已達刑法第10條第4 項第1 款所指
    嚴重減損一目視能之程度，而合於重傷害之要件，至臻灼然
    。
  (五)至公訴意旨雖認被告主觀上係基於重傷害之故意，所犯係刑
    法第278 條第1 項罪嫌等語，惟查：
  1.按重傷罪之成立，必須行為人原具有使人受重傷之故意始為
    相當，若其僅以普通傷害之意思而毆打被害人，雖發生重傷
    之結果，亦係刑法第277 條第2 項後段普通傷害罪之加重結
    果犯，祇應成立傷害人致重傷罪，不能以刑法第278 條第1
    項之重傷罪論科（最高法院59年台上字第1746號判例意旨參
    照），申言之，重傷害之成立，以有其他於身體或健康，有
    重大不治或難治之傷害之故意，著手於傷害之實行而發生難
    治之結果為要件，是則重傷罪與普通傷害之區別，應以行為
    人於加害時有無使人受重傷之故意為斷。故有關重傷害犯意
    之有無，應斟酌事發經過之相關事證，包括被害人受傷部位
    、行為當時之具體情況等一切情狀以為判斷。
  2.查被告雖係持鐵鎚毆擊告訴人丙○○面部、頭部，且毆擊部
    位致告訴人丙○○右下眼瞼有2 處外傷，且終致丙○○右眼
    視能受有嚴重減損之重傷害雖如前述，然被告與告訴人張坤
    耀雖素來不睦，惟無非係鄰居間因口角細故及告訴人不滿被
    告對其所飼養狗隻管理不善所致之不悅，業據證人丙○○、
    張坤成證稱在卷（見本院卷第134 頁、130 頁反面），雙方
    並無深仇大怨。而本案乃肇因於被告不滿告訴人丙○○於前
    一日被告與告訴人胞兄張坤成肢體衝突時出手攔阻，乃前往
    果園欲找告訴人丙○○理論，其目的無非僅欲出手教訓告訴
    人丙○○之意。
  3.至被告雖持鐵鎚、鋸子等器械毆擊告訴人丙○○，且姑不論
    因而致告訴人丙○○右眼視能嚴重減損之重傷害之加重結果
    而言，依告訴人所受傷勢觀之，尚屬非甚嚴重之外傷、挫傷
    ，否則告訴人丙○○經署立豐原醫院轉往臺中榮民總醫院急
    診後，該院醫師亦不至僅為其實施縫合手術後，即囑其轉門
    診追蹤治療（參偵卷第8 頁診斷證明書），並未有令告訴人
    丙○○立即住院等慎重之醫療行為，堪認被告所實施之力道
    尚非甚為猛烈，且亦非自始即有對告訴人丙○○眼部攻擊之
    意，否則，倘其主觀上有使告訴人丙○○受有視能嚴重減損
    甚且毀敗之重傷害故意，以其所持之鐵鎚利器，自可直接對
    眼球之部位施以重擊，當無可能僅使丙○○受有區區下眼瞼
    之外傷而已，另參酌被告傷害告訴人丙○○之其餘部位即臉
    頰及頭部，傷害程度亦非甚重，是綜其情節，亦難認被告有
    使人受重傷害之不確定故意，足見被告係基於普通傷害之犯
    意為本案犯行，應無疑義，公訴意旨容有誤會。
  (六)再按因犯罪致發生一定之結果，而有加重其刑之規定者，如
    行為人不能預見其發生時，不適用之，刑法第17條定有明文
    。又刑法第277 條第2 項後段之傷害致重傷罪，係因犯罪致
    發生一定結果而為加重其刑之規定，屬於加重結果犯之一種
    ，依同法第17條規定，以行為人能預見其結果之發生為要件
    ，所謂能預見乃指客觀情形而言，與主觀上有無預見之情形
    不同，若主觀上有預見，而結果之發生又不違背其本意時，
    則屬故意之範圍（最高法院47年台上字第920 號判例參照）
    。查被告主觀上雖無重傷害告訴人丙○○之犯意已如上述，
    然其為正常智識之人，應有相當社會經驗，復參酌人之面部
    有眼、鼻、口等重要器官分佈，尤以眼部最為脆弱，其持鐵
    鎚對告訴人丙○○臉部毆擊，倘成傷部位極靠近眼部，極可
    能因此對視能造成毀敗或嚴重減損之重傷害，對此結果，被
    告在客觀上顯有預見之可能性，又告訴人丙○○所受一目視
    能嚴重減損之重傷害結果，與被告之傷害行為間有相當因果
    關係，其對於告訴人丙○○所受重傷害之加重結果，自應負
    普通傷害致重傷之罪責。
  (七)至辯護意旨另認告訴人丙○○於案發後之98年4 月7 日業與
    被告在臺中縣警察局東勢分局石城派出所達成和解，並表示
    拋棄嗣後民、刑事之相關請求，顯已生撤回告訴或捨棄告訴
    權之效力云云（見本院卷第240 頁反面）。茲查：
  1.按告訴、告發，應以書狀或言詞向檢察官或司法警察官為之
    ；其以言詞為之者，應製作筆錄。為便利言詞告訴、告發，
    得設置申告鈴，刑事訴訟法第242 條第1 項定有明文。本件
    告訴人丙○○迄至98年5 月18日，始具狀至臺灣臺中地方法
    院檢察署提出告訴，有刑事告訴狀所蓋收文戳章在卷可憑（
    見偵卷第1 頁），核與證人即臺中縣警察局東勢分局石城派
    出所員警庚○○於本院審理中證稱：本件案發後，伊僅處理
    被告於張坤成、丙○○兄弟間之和解事宜，丙○○於警局始
    終未提出本案之告訴等語明確（見本院卷第243 頁反面），
    是告訴人丙○○於臺中縣警察局東勢分局石城派出所自始既
    無提出告訴之舉，自不生撤回告訴之問題。
  2.復按刑事訴訟上之告訴權，性質上屬於人民在公法上之權利
    ，刑事訴訟法既未規定得予捨棄，告訴權人自不得予以捨棄
    ，其縱有捨棄之意思表示，亦屬無效（最高法院90年度台非
    字第16號判決意旨參照）。茲查：
  (1)臺中縣警察局東勢分局石城派出所之警員庚○○，因知悉張
    坤耀於98年4 月6 日有遭被告毆傷送醫之情，惟因丙○○仍
    未決定是否欲對被告提出告訴，乃於翌日即98年4 月7 日上
    午10時許，洽請東勢鎮鎮民代表甲○○、東勢鎮調解委員會
    調解委員戊○○為張坤成、丙○○兄弟及被告協調和解乙節
    ，雖據證人戊○○、張坤成、丙○○、庚○○於本院審理中
    證稱在卷，證人戊○○證稱：丙○○原本要求30萬元，被告
    只願賠償2 萬元，丙○○乃將金額降為5 萬元，被告仍不同
    意，戊○○則表示類似情形得以雙方金額加總除以2 折衝為
    3 萬5 千元，伊再向被告表示是否得加為3 萬6 千元，最後
    張坤成表示願意為胞弟負擔4 千元，丙○○即表示同意。然
    和解書上有載明關於眼睛受傷部分應觀察半年，如半年內有
    變化，即得再追加賠償金額。伊並未聽聞丙○○有談及欲拋
    棄民、刑事主張之語。惟翌日丙○○即致電向伊表示眼睛傷
    害嚴重，欲取消和解等語明確（見本院卷第239 頁反面-240
    頁），又證人張坤成證稱：原本雙方確有約定於98年4 月10
    日由被告給付3 萬6 千元，然4 月9 日伊即致電予警員庚○○表示因丙○○之眼睛受傷程度嚴重，渠等未再同意和解條
    件等語（見本院卷第130 頁），證人丙○○亦證稱：當天於
    和解書內有註明眼睛如有惡化，被告仍須負責，然於98年4
    月10日，被告表示對伊日後眼睛惡化之傷害均不願負責，故
    伊不願和解等語（見本院卷第135 頁），而證人庚○○則證
    稱：伊知悉丙○○於98年4 月6 日有受傷送醫之事，而當時
    係由同事林志明前往醫院瞭解。當晚9 點多丙○○持驗傷單
    至所內表示仍要考慮是否要對被告提出告訴。98年4 月7 日
    伊遂在所內休息室陪同張坤成、丙○○兄弟與被告及負責到
    場協調之東勢鎮鎮民代表甲○○、東勢鎮調解委員會調解委
    員戊○○洽商和解之事，最後和解書係由伊執筆，然原本約
    定被告應於98年4 月10日到所支付3 萬6 千元，惟事後不知
    係戊○○或吳文仁通知伊丙○○反悔等語明確（見本院卷第
    244 頁），此外，復有臺中縣警察局東勢分局99年4 月25日
    中縣東警偵字第0980005516號函所附上開和解書原本附卷可
    參（見本院卷第257 、258 頁）。
  (2)是依上開證人所述及觀諸卷附98年4 月7 日所書立之和解書
    所載，被告與告訴人丙○○固以3 萬6 千元達成和解，然於
    「和解條件欄」之第一點部分，確已特別註記「‧‧‧‧‧
    ‧並同意乙方（丙○○）右眼十天觀察期（至98年4 月16日
    17時50分止），半年內右眼有病變的話，另行處理，若復原
    則無需處理」，堪認告訴人丙○○因對其右眼所受損傷程度
    仍有疑慮，故於98年4 月6 日書立和解書之時，對此部分日
    後可能衍生更高額之民事賠償，或尚未提出之刑事告訴均特
    予保留乙節，至為明顯，故證人吳文仁於本院審理中證稱：
    伊當天有聽聞丙○○陳稱欲拋棄一切民、刑事主張云云（見
    本院卷第241 頁），顯與事實不符，委無可採。至上開和解
    書「和解條件欄」之第二點部分，雖有「嗣後無論任何情形
    乙方丙○○或任何其他人不得再向甲方要求其他賠償並不得
    再有異議並拋棄民刑事訴訟法上一切追訴及先訴抗辯權‧‧
    ‧‧‧‧」等字眼，然依其型式觀之，顯係始制式化和解書
    通用之文字記載，要難證明確屬告訴人丙○○真意。
  (3)復揆諸首開說明，告訴權人之刑事告訴權，縱有事先捨棄之
    意，亦屬無效已如前述，況關於被告與告訴人丙○○間和解
    成立與否之事，究屬其等日後關於民事損害賠償訴訟時，此
    部分民事和解有無效力之問題，要與本件刑事之告訴要件成
    立與否無關，辯護意旨執此為被告辯解，顯無可採。
  (八)綜上調查結果，本件事證明確，被告犯行洵堪認定，應依法
    論科。
二、是核被告己○○所為，係犯刑法第277 條第2 項後段之傷害
    致重傷害罪、刑法第304 條之以強暴、脅迫使人行無義務之
    事罪。公訴意旨認被告使告訴人右眼受有重傷害部分，係犯
    刑法第27 8條第1 項之使人受重傷害罪，尚有誤會業如前述
    ，惟其基本社會事實係屬同一，本院亦當庭對被告告知所犯
    法條（見本院卷第238 頁反面），自應由本院變更起訴法條
    審理。被告所犯上開2 罪間，犯意各別，行為互殊，應予分
    論併罰。爰審酌被告並無前科（其於80年間因過失致死案件
    經判處有期徒刑6 月、緩刑3 年，緩刑未經撤銷，刑之宣告
    失其效力，有臺灣高等法院被告前案紀錄表在卷可參），其
    與告訴人丙○○係多年鄰居，本應和睦共處，惟因雙方素有
    嫌隙，遇有紛爭更應理性處理，詎被告僅不滿告訴人丙○○
    於案發前1 日出手介入其與告訴人兄長間之肢體衝突，竟攜
    帶器械毆傷告訴人，使告訴人之右眼視能致生嚴重減損之重
    傷害，復以強制手段要求告訴人對其道歉，毫無法治觀念，
    且終未能就告訴人丙○○所受視能之重傷害部分與告訴人達
    成和解，犯後態度不佳，惟考量其惡性尚非甚重等一切情狀
    ，分別量處如主文所示之刑，並定其應執行之刑，以資懲儆
    。末查，被告自始否認有持鐵鎚、鋸子毆傷告訴人丙○○業
    如上述，上開器械是否確屬被告所有，即屬不明，復均未據
    扣案，爰不另為沒收之諭知，附此敘明。
乙、公訴不受理部分：
一、公訴意旨另以：被告於98年4 月5 日下午4 時30分許，因不
    滿告訴人乙○○以佯裝撿拾石頭之舉嚇退其所飼養之狗，竟
    基於傷害之故意，自其家中拿取木棍追打乙○○，丙○○出
    面阻止，並徒手抓住己○○手中之木棍，惟己○○仍手持木
    棍用力揮掃，乙○○因而跌倒並受有右前膝擦挫傷、右手肘
    擦挫傷、兩手擦挫傷、右前臂擦挫傷等傷害，因認被告另涉
    犯行法第277 條第1 項之普通傷害罪嫌等語。
二、按刑法第287 條第1 項前段規定，同法第277 條第1 項之傷
    害罪須告訴乃論。按告訴乃論之罪，告訴人於第一審辯論終
    結前，得撤回其告訴；告訴經撤回者，法院應諭知不受理之
    判決，並得不經言詞辯論為之，刑事訴訟法第238 條第1 項
    及同法第303 條第3 款亦定有明文。
三、經查，被告所犯刑法第277 條第1 項之傷害罪嫌，依同法第
    287 條第1 項前段規定須告訴乃論，茲據告訴人張坤成當庭
    撤回告訴（見本院卷第131 頁），亦有撤回告訴聲請狀附卷
    可稽（見本院卷第140 頁），揆諸前開說明，此部分應逕為
    不受理判決之諭知。
據上論斷，應依刑事訴訟法第299 條第1 項前段、第300 條、第
303 條第3 款，刑法第277 條第2 項後段、第304 條第1 項、第
51條第5 款，刑法施行法第1 條之1 ，判決如主文。
本案經檢察官丁○○到庭執行職務。
中    華    民    國    99    年    9     月    29    日
                  刑事第十二庭    審判長法  官 楊文廣
                                        法  官 周玉蘭
                                        法  官 劉敏芳
以上正本證明與原本無異。
如不服本判決應於收受判決後10日內向本院提出上訴書狀，並應
敘述具體理由；其未敘述上訴理由者，應於上訴期間屆滿後20日
內向本院補提理由書（均須按他造當事人之人數附繕本）「切勿
逕送上級法院」。
告訴人或被害人對於判決如有不服具備理由請求檢察官上訴者，
其上訴期間之計算係以檢察官收受判決正本之日期為準。
                                        書記官 陳錫威
中    華    民    國    99    年    9     月    29    日
附錄論罪科刑法條
中華民國刑法第277條
傷害人之身體或健康者，處 3 年以下有期徒刑、拘役或 1 千元
以下罰金。
犯前項之罪因而致人於死者，處無期徒刑或 7 年以上有期徒刑
；致重傷者，處 3 年以上 10 年以下有期徒刑。
中華民國刑法第304條
以強暴、脅迫使人行無義務之事或妨害人行使權利者，處3 年以
下有期徒刑、拘役或3 百元以下罰金。
前項之未遂犯罰之。

司法院資訊處製作；財團法人民間司法改革基金會備份。
